最高法院民事判決　　　　　　　　　　111年度台上字第870號
上　訴　人　游 照 山
訴訟代理人　黃 勃 叡律師
被 上訴 人　游張力麵
　　　　　　游 億 立
　　　　　　游 增 昌
共　　　同
訴訟代理人　張 伶 榕律師
上列當事人間請求所有權移轉登記事件，上訴人對於中華民國11
0年11月24日臺灣高等法院臺中分院第二審判決（109年度上字第
529號），提起上訴，本院判決如下：
    主  文
上訴駁回。
第三審訴訟費用由上訴人負擔。
    理  由
一、上訴人主張：伊與訴外人游飄鄉、游圳東、游系超、游錫寶
    等兄弟（合稱游飄鄉5兄弟），前於民國62年3月10日為分析
    家產，各自獨立生活，乃在訴外人即母親游微等人見證下簽
    立「分居字」契約（下稱系爭契約），由游圳東分得坐落重
    測後彰化縣○○鄉○○段0000000地號（各稱其地號，合稱
    系爭土地）「路南」部分中之2,600 平方公尺土地，伊則抽
    得「路北」部分及坐落同縣○○鄉○○段○○○○段000 地
    號土地（下稱113 地號土地）。因系爭土地尚未分割，伊乃
    將分得之361 地號土地應有部分107700／299207（下稱系爭
    應有部分）借名登記為游圳東所有。被上訴人為游圳東之繼
    承人，經伊請求移轉登記未果等情。爰以起訴狀繕本之送達
    為終止借名登記關係之意思表示，並依民法第767 條規定及
    借名登記契約、繼承等法律關係，求為命被上訴人將系爭應
    有部分移轉登記予伊之判決。
二、被上訴人則以：系爭契約並非真正，且就訴外人即游圳東之
    父賴自成遺產分配部分，未經賴自成之女黃游韋、黃游箱簽
    名而無效。縱游圳東與賴自成就系爭土地存有借名登記關係
    ，此項關係既未處理完畢，游圳東自不可能再與上訴人就系
    爭應有部分成立借名登記契約。倘認上訴人就系爭應有部分
    確與游圳東存有借名登記契約，因上訴人曾於67年3月8日游
    微死亡前終止借名登記契約，其之返還請求權亦已罹於消滅
    時效等語，資為抗辯。
三、原審斟酌全辯論意旨及調查證據之結果，以：系爭契約應屬
    真正，且係在黃游韋、黃游箱放棄權利，游飄鄉5 兄弟在游
    微主持下為分析家產所簽立之分家契約，並非遺產分割協議
    。賴自成購買113 地號及系爭土地後，因血緣信賴而以游飄
    鄉、游圳東名義登記，該借名登記契約基於相同信賴關係之
    性質，不因賴自成死亡而消滅，仍由賴自成之全體繼承人繼
    承。迨游飄鄉5兄弟將113地號及系爭土地列入家產分析，方
    終止其等就各該土地與游飄鄉、游圳東間之借名登記關係，
    而由抽中之人取得所有權。依系爭契約及系爭土地相對位置
    ，游圳東就其分得349 地號土地後之不足部分，係與上訴人
    共有361地號土地。上訴人就其分配屬於361地號土地之系爭
    應有部分，同意續以游圳東名義登記，應認系爭契約簽立後
    ，上訴人與游圳東就系爭應有部分另行成立借名登記契約。
    其次，上訴人依系爭契約請求移轉，須先終止其與游圳東就
    系爭應有部分成立之借名登記契約。上訴人曾於游微死亡前
    要求游圳東履行系爭契約，即有終止借名登記契約之意，兩
    人就系爭應有部分之借名登記關係歸於消滅，該返還請求權
    之消滅時效，應自上訴人向游圳東請求移轉，即游微67 年3
    月8日死亡前起算。上訴人遲至108 年12月9日起訴，顯已罹
    於15年請求權時效，被上訴人為時效抗辯，拒絕給付，尚非
    無據。從而，上訴人依民法第767 條規定及借名登記契約、
    繼承等法律關係，請求被上訴人將系爭應有部分移轉登記予
    己，為無理由，不應准許等詞，為其心證之所由得，並說明
    兩造其餘攻防方法及所用證據，於判決結果無礙，不逐一論
    列之理由，因而廢棄第一審所為上訴人勝訴之判決，改判駁
    回上訴人之訴。
四、本院之判斷：
  ㈠按借名登記契約之借名人，須於借名登記關係消滅後，始得
    請求返還借名登記財產。又借名登記契約之成立，側重於借
    名者與出名者之信任關係，性質與委任關係類似，當事人之
    任何一方得隨時終止。而終止權之行使，依民法第263 條準
    用第258 條規定，應向他方當事人以意思表示為之，除當事
    人另有約定外，其方式不論為明示或默示，均無妨於效力之
    發生。且意思表示解釋之客體，為依表示行為形諸外部之意
    思，而非表意者之內心意思。基此，借名人欲達其返還借名
    登記財產之目的，自已蘊含不願繼續維持借名登記關係之內
    容，縱未向出名人明示，亦得認係以默示方式行使終止權，
    而生消滅借名登記契約之效力。原審本於解釋意思表示之職
    權行使，以上訴人須先終止系爭應有部分之借名登記契約，
    方得依系爭契約請求游圳東移轉系爭應有部分，則其請求游
    圳東履行系爭契約，即有終止借名登記契約之意為由，認定
    該借名登記關係已因終止而消滅，於法尚無違誤。
  ㈡次按借名登記關係消滅後，借名人得請求出名人返還借名登
    記財產，該返還請求權之消滅時效，應自借名登記關係消滅
    時起算；倘該返還請求權，囿於法律上障礙而不可行使，依
    民法第128 條前段規定，其消滅時效，應自障礙除去時起算
    。依卷附土地登記謄本所示，361 地號土地之使用分區為特
    定農業區，使用地類別為農牧用地（原審卷一82頁），可知
    該地乃農業發展條例（下稱農發條例）第3條第11 款所指之
    耕地。而農發條例自62年9月3日制定公布起，即為防止農地
    細分，禁止耕地以繼承以外原因移轉為共有，至89 年1月26
    日始修法刪除此項禁止規定。上訴人就終止借名登記契約所
    生之系爭應有部分返還請求權，因受法律之限制而無從行使
    ，依上開說明，該請求權消滅時效，應自89 年1月28日農發
    條例修正生效時起算。原審謂系爭應有部分返還請求權，應
    自游微67年3月8日死亡前起算消滅時效，固有未洽。惟上訴
    人於108年12月9日訴請給付，亦已經過15年，被上訴人復為
    時效消滅之抗辯，則原審關此部分之論斷，因不影響裁判結
    果，依民事訴訟法第477條之1規定，仍應予維持。
  ㈢上訴論旨，指摘原判決違背法令，求予廢棄，非有理由。至
    上訴人於上訴第三審後，主張游圳東曾表示願意返還系爭應
    有部分，本件返還請求權之消滅時效，因游圳東之承認事由
    而中斷乙節，核屬新攻擊方法，依民事訴訟法第476條第1項
    規定，非本院得以審酌，附此敘明。
五、據上論結，本件上訴為無理由。依民事訴訟法第481條、第4
    49條第1項、第78條，判決如主文。
中    華    民    國   111    年    6     月    1     日
                      最高法院民事第三庭
                          審判長法官  鍾  任  賜  
                                法官  張  競  文  
                                法官  方  彬  彬  
                                法官  邱  璿  如  
                                法官  陳  麗  芬  
本件正本證明與原本無異
                                      書  記  官
中    華    民    國   111    年    6     月    14    日